【裁判字號】    91,上訴,3681
【裁判日期】    920331
【裁判案由】    公共危險等
【裁判全文】
臺灣高等法院刑事判決                          九十一年度上訴字第三六八一號
    上  訴  人    臺灣基隆地方法院檢察署檢察官
    被      告  甲○○
    被      告  丙○○
    共 同選 任
    辯  護  人  牛湄湄律師
右上訴人因被告公共危險等案件，不服臺灣基隆地方法院九十年度訴字第六九一號，
中華民國九十一年十一月六日第一審判決（起訴案號：臺灣基隆地方法院檢察署九十
年度偵字第二七七六號聲請簡易處刑，經原審認為不宜，改依通常程序審理），提起
上訴，本院判決如左：
    主  文
上訴駁回。
    理  由
一、公訴意旨略以：被告甲○○係台北縣金山鄉重和村「亞洲台北山城社區」管理委
    員會主任委員，被告丙○○則係該社區服務中心主委（公訴人誤載為管理委員會
    總幹事），緣寶成建設股份有限公司（以下簡稱「寶成公司」）於民國（下同）
    八十五年間，在該社區隔鄰鳩工興建大型社區，雙方因施工人員進出等安全問題
    涉有糾紛，該管理委員會遂於「寶成公司」單獨所有，坐落台北縣金山鄉○○○
    段硫磺子坪小段二六之六三、三二之五、三二之六、三二之十至三二之一三、三
    三之一、三三之五、三三之六、四五之一一等土地及該公司與他人共有坐落同地
    段三五地號土地上設置不鏽鋼圍籬，經「寶成公司」訴請拆除返還土地，於八十
    九年七月二十六日獲勝訴判決確定在案，被告甲○○、丙○○明知其對上開土地
    已無任何使用權源，竟基於意圖為自己不法所有之犯意聯絡，於八十九年年底，
    雇用不知情之工人將原設置上開地點之不鏽鋼圍籬向後遷移十公尺（公訴人誤繕
    為十公分），繼續占用「寶成公司」之上開土地，排除該公司對前開土地之管領
    使用，所私設之不鏽鋼圍籬並將「亞洲台北山城社區○○○○○道路封閉使之壅
    塞，致生往來之危險。案經被害人「寶成公司」提出告訴，因認被告二人涉有刑
    法第三百二十條第二項之竊佔罪嫌及同法第一百八十五條第一項之公共危險罪嫌
    ，被告二人且係共同正犯云云。
二、按「犯罪事實應依證據認定之，無證據不得推定其犯罪事實。」、「不能證明被
    告犯罪者，應諭知無罪之判決。」，刑事訴訟法第一百五十四條、第三百零一條
    第一項分別定有明文。次按「犯罪事實之認定，應憑真實之證據，倘證據是否真
    實尚欠明確，自難以擬制推測之方法，為其判斷之基礎。」、「認定犯罪事實之
    證據係指足以認定被告確有犯罪行為之積極證據而言，該項證據自須適合於被告
    犯罪事實之認定，始得採為斷罪資料。」，最高法院五十三年台上字第六五六號
    、二十九年上字第三一○五號判例可資參照。
三、公訴人認為被告甲○○、丙○○二人有刑法第三百二十條第二項之竊佔及同法第
    一百八十五條第一項之公共危險罪嫌，是以被告丙○○之供承，及告訴人「寶成
    公司」代理人之指訴，並以有土地登記簿謄本、地籍圖謄本及現場相片等為其論
    罪依據。
四、訊據被告甲○○、丙○○均堅決否認有公訴人所指之犯行，辯稱略以：亞洲台北
    山城社區係在六十九年間由中信公司所規劃預售並開始興建，七十一年間陸續部
    分完工，然於七十二年間所規劃社區尚未全部完成之際，中信公司發生財務危機
    ，七十三年五月二十八日中信公司遭板橋地院裁定准予重整（迄至八十一年重整
    完成），因之亞洲台北山城社區工程停滯，而僅部分區域完工交屋，其餘區域則
    均未興建而為空地，因之亞洲台北山城社區僅有完工區域之住戶組成社區並成立
    管理委員會；中信公司興建規劃預售之初，即與承買戶約定每戶應分擔包括社區
    道路、游泳池等公共設施之土地，因之社區○○○區道路及公共設施土地均為各
    有二十一戶建物，一萬五千坪未建空地），其名下所有作為社區道路之土地亦係
    為分擔社區公共設施之土地而供社區所共用，因之於社區道路及公共設施等公共
    事務事項依據公寓大廈管理法之規定，自當由社區所組成之管理委員會為總體規
    劃管理及維護。約於八十二、八十三年間，中信公司將原規劃而未興建之亞洲台
    北山城社區內之空地及原已興建之名流俱樂部（即後來寶成公司規劃經營之天籟
    溫泉會館）轉售予告訴人，告訴人即於該等空地規劃興建別墅與大廈，然該公司
    對外銷售又以「陽明山國家山莊」之名銷售，因之亞洲台北山城社區管理委員會
    於當時曾一度以「陽明山國家山莊社區管理委員會」名之，於八十六年始回復以
    原「亞洲台北山城社區管理委員會」之名，而於告訴人興建施工之際，因銷售往
    來人潮及施工進出之干擾，為維護社區住戶之安全及兼顧施工之便捷，告訴人私
    因之設置圍籬乃為社區安全目的而為，並無竊佔土地動機，此由告訴人先前私設
    圍籬亦基此而為之即可證明；況且，於告訴人進駐施工後，往來進出複雜，原警
    衛室完全無法有效管理人車進出，社區內部竊案頻頻發生，管理委員會基於住戶
    反應，經管理委員會與告訴人數度溝通，該公司允諾願提出贊助款同意由社區管
    理委員會自行設立圍籬，以區隔社區與新建區域，嗣管理委員會於八十六年七至
    九月間發包沿社區範圍設置圍籬，自此社區進出由警衛室前道路統一進出，以利
    社區之安全管理，告訴人並為此圍籬之設置及其他公共設施破壞之補償，於八十
    七年四月二十四日與社區管理委員會簽立補充協議書並提出一千萬元公共基金予
    管委會，因之圍籬之設置實係經過告訴人之同意並贊助下而為，被告二人並無任
    何竊佔之犯意，否則告訴人豈會於圍籬施工完畢後，仍交付一千萬元之補助款，
    況且，圍籬設置地點在社區道路邊緣，而社區道路固為私有土地，然既因提供為
    社區公共設施用地而委由管委員管理維護，管委會基此職責而為必要之管理行為
    ，又有何竊占可言；於八十九年十月間，因民事訴訟敗訴確定後，社區管理委員
    會遵守法院之執行命令將原設之原圍籬拆除向後撤退約十米左右，依告訴人主張
    而縮小社區範圍設籬以維護社區之安全，是為社區安全維護考量，並無任何為自
    己或第三人不法利益之意圖，非但無妨害告訴人對於土地之管領使用，反之對於
    社區內之住戶當已更盡管委會管理人之責。本件所設圍籬均屬私有社區道路，為
    屬社區之公共設施，專供社區住戶使用，並非供不特定多數人通行往來之用，並
    非刑法第一百八十五條之客體，部分社區道路雖經設籬，然該等圍籬設有開關鐵
    門，並未上鎖，出入者仍可開關鐵門以為進出，且該等社區道路仍可經由警衛室
    之出入口進出社區，毫無遮斷壅塞而生往來危險之可能。故被告二人並無公訴意
    旨所指之竊佔與公共危險犯行等語置辯。
五、經查：
  (一)「亞洲台北山城社區」係六十九年間由中信公司規劃興建，七十一年間陸續部分
    完工，七十二年中信公司發生財務危機，進行重整，「亞洲台北山城社區」工程
    因而僅部分區域完工交屋，其餘區域則均未興建而為空地，完工區域之住戶組成
    「亞洲台北山城社區管理委員會」，中信公司預售之初，即與承買戶約定每戶應
    分擔包括社區道路、游泳池等公共設施之土地，因之「亞洲台北山城社區區及公共設施土地均為各住戶之私有名下土地而供社區公共使用等情，有
    亞洲台北山城總配置圖、亞洲台北山城預訂房屋買賣契約書、亞洲台北山城預訂
    土地買賣契約書、亞洲台北山城社區管理辦法影本各一份附於原審卷內可稽，而
    告訴人公司在該社區內有二十一戶建物，一萬五千坪未建空地，係屬社區之所有
    權住戶，故告訴人名下所有作為社區道路之土地，亦係為分擔社區公共設施之土
    地，依據公寓大廈管理法之相關規定，自當由亞洲台北山城社區所組成之管理委
    員會為總體規劃管理及維護。
  (二)而中信公司將原規劃而未興建之「亞洲台北山城社區」內之空地及原已興建之名
    流俱樂部轉售予告訴人，告訴人即於該等空地規劃興建別墅與大廈，然告訴人於
    興建施工之際，因銷售往來人潮及施工進出之干擾，為維護社區住戶之安全及兼
    顧施工之便捷，告訴人本有私設鐵板圍籬並封閉部分社區道路，以維護社區安全
    ，區隔社區住戶與工地等情，亦有「寶成公司」八十四年九月十五日（八四）寶
    北字第０九００四號簡便行文表及「亞洲台北山城社區管理委員會」八十六年度
    第一次委員會會議記錄在原審卷內可憑，故告訴人先前所設置之圍籬，其目的乃
    在維護「亞洲台北山城社區」住戶之居家安全而為。
  (三)告訴人於進駐施工後，因往來進出複雜，原警衛室完全無法有效管理人車進出，
    社區內部竊案頻頻發生，管委會基於住戶反應，與告訴人數度溝通，告訴人亦允
    諾願提出贊助款同意由社區管理委員會自行設立圍籬，以區隔社區與新建區域之
    範圍，嗣社區管理委員會即於八十六年七至九月間發包沿社區範圍設置圍籬，自
    此社區進出由警衛室前道路統一進出，以利社區之安全管理，告訴人並為此圍籬
    之設置及其他公共設施破壞之補償，於八十七年四月二十四日與社區管理委員會
    簽立補充協議書，並提出一千萬元公共基金予社區管理委員會等情，亦有社區管
    理委員會八十六年度第二次委員會會議記錄、不鏽鋼圍籬工程合約書、不鏽鋼圍
    籬工程收據、社區管理委員會與告訴人簽立之補充協議書影本各一份在卷可佐，
    復經證人即代表告訴人公司出面簽約之乙○○於本院到庭證述屬實。可見此次圍
    籬之設置，係經過告訴人之同意及贊助下而為，且其目的係在於維護社區住戶之
  (四)雖告訴人對社區管理委員會提起之排除侵害民事訴訟（原審八十九年度簡字第七
    號  ），經原審判決告訴人勝訴確定，事後社區管理委員會亦遵守法院之執行命
    令，將設置之圍籬拆除，並向內縮撤約十米左右，另設本件系爭圍籬之情，固有
    原審八十九年度簡上字第七號判決書一份、八十九年十月二十七日基院政民執清
    四三二二字第八三五三七號執行命令一份及社區管委會新設之圍籬拆除前後照片
    三十張、原審九十一年七月三十日刑事勘驗筆錄一份、土地複丈成果圖一份附卷
    可稽，而此新設置圍籬座落在台北縣金山鄉○○○段硫磺子坪小段第一八之一八
    、二六之三四、二六之四五、二六之四六、三二之五、三三之０等地號土地上，
    該等土地中第一八之一八地號土地係國有，第二六之三四地號土地係屬社區住戶
    郭榮瑞等二十四人（含告訴人所共有，第二六之四五、二六之四六、三二之五、
    三三之０等地號土地係告訴人所有等情，亦有土地登記簿謄本存卷可參。可知社
    區管理委員會並無如公訴人所指在台北縣金山鄉○○○段硫磺子坪小段第二六之
    六三、三二之六、三二之十至三二之一三、三三之一、三三之五、三三之六、四
    五之一一等屬告訴人所有土地及該公司與他人共有坐落同地段三五地號土地上，
    雇用不知情之工人將原設置之不鏽鋼圍籬拆除後，向後遷移十公分，另設置不鏽
    鋼圍籬之行為。社區管理委員會所另行設置之新圍籬，距原有已拆除之圍籬，有
    十米左右之距離。社區管理委員會雖有在台北縣金山鄉○○○段硫磺子坪小段第
    一八之一八、二六之三四、二六之四五、二六之四六、三二之五、三三之０等屬
    國有或告訴人等他人所有之土地上設置新圍籬之行為，然依證人即社區管理委員
    會總幹事陳仲衡於原審及本院到庭結證稱：八十四年九月十四日寶成有給我們行
    文，說要同意社區設圍籬，那時是寶成自己設的施工圍籬，因為有颱風，將施工
    圍籬吹壞，但他們房子要從八十四年蓋到八十五年底。八十六年初，他們房子蓋
    好，我們社區的人跟他們反應施工圍籬破損，他們說早晚要拆掉，因為我們社區
    的人想要跟他們有所區隔，要求還是要有圍籬，所以他們公司的洪經理（乙○○
    ）才於八十六年五月二十五日在委員會中同意由他們公司提供六十萬元，讓我們
    施作，當時大家的意見是就原來的施工圍籬地點作。八十七年四月二十四日有和
    寶成簽補充協議書，是因為他施工時有拆毀社區的公共設施，包括游泳池等公共
    場所，所以他們同意賠償一千萬元及七百餘坪的土地，這一千萬元中包含作圍籬
    的六十萬元。他們所以在八十七年十月提出民事訴訟，是他們的買受人給他們施
    壓，因為買受人有部分公共設施土地在圍籬坐落點上。民事敗訴後，在八十九年
    八月底、九月初就把圍籬拆掉。因為拆掉後，管委會認為沒有圍籬社區不安全，
    所以決議往後移十多公尺，將新設的圍籬設在寶成所有的土地及亞洲山城社區○○○道路上，新的圍籬是在八十九年九月間設的等語；復依卷附原審九十一年七
    月三十日勘驗筆錄（其中所附之道路配置圖）及土地複丈成果圖，可見社區管理
    委員會新設置之圍籬，寬度不及十公分，長度約四百公尺，圍籬之二處盡頭皆設
    有未上鎖可供開啟之鐵門，圍籬外側之土地有北二七線鄉道即台北縣金山鄉○○
    路可通，圍籬內側之土地有台北縣金山鄉○○路可通。綜上可知，告訴人於八十
    四年間私設之施工圍籬與該公司於八十六年間同意社區管理委員會設置之圍籬，
    和本件管理委員會再行設置之新圍籬，此三次圍籬設置之目的，均同在維護「亞
    洲台北山城社區」住戶之居家安全，並非在於排他的占有使用圍籬內、外之土地
    ，被告二人主觀上顯無為自己或第三人「不法利益」之意圖存在。而刑法上竊佔
    罪之成立，以意圖為自己或第三人不法之利益，私擅佔據他人之不動產，歸於自
    己或第三人支配為要件。被告二人既無為自己或第三人不法利益之意圖存在，復
    無私行以己力或使第三人確實占有並排除原所有權人之使用而支配他人不動產之
    行為，被告二人所為顯與竊佔罪之成立要件有間。雖證人乙○○於本院表示係同
    意管委員做竹籬，非鐵籬等語，然告訴人名下所有社區供公眾使用之土地，既已
    同意社區理委員會施做圍籬，以維護社區安全，社區管理委員會既得告訴人之同
    意而施作，即難認被告主觀上有何竊佔意圖。
  (五)公訴人另認被告二人所私設之不鏽鋼圍籬，將社區○○○○道路封閉使之壅塞，
    致生往來之危險之情。但查，按刑法第一百八十五條第一項壅塞陸路致生公眾往
    來危險，係為保蔎公眾往來交通上之安全而設，故其所謂陸路，當指可供公眾往
    來之陸路，若其壅塞並非供公眾往來之陸街，尚難認以該罪論處。查以，系爭圍
    籬之道路，其地目仍屬「林業用地」地目，並非編定地目為「道」之道路用地，
    有地籍謄在院卷內可憑 (見本院卷第一八六頁)，而依被告庭呈之六十八年及八
    十三年之航照圖以觀（本院卷第一九六、一九七頁），在六十竹七年以前，該等
    土地上並無系爭道路存在，而係亞洲台北山城社區開發時所規劃並開築之道路，
    屬該社區住戶私有土地而為社區之公共設施之一部分，依其航照圖及地形所示，
    社區後方屬山區，並無其他非社區之他人通行之用，故該社區○○道路僅屬私有
    之社區對外連絡之用，尚難認屬公眾通行之道路。況該社區○○○○路、名流路
    可供對外通行之用，此有原審卷附九十一七月三十日勘驗筆錄可稽，而設籬道路
    ，各該出入處所屬均屬活動圍籬門，且設置有路燈，社區住戶仍可自由開啟進出
    ，且設置有路燈照明，並不生通行安全之問題，此情經證人陳仲衡於原審證述屬
    實，且有現場照片在卷可按。亦難認有所謂壅塞陸路致生往來之危險之虞。
  (六)本件既查無積極證據足證被告甲○○、丙○○有公訴人所指之竊佔、公共危險等
    犯行，揆諸首揭說明，即應對被告二人為無罪之諭知。原審因而認被告二人罪證
    不足，予以無罪之諭知，其認事用法，尚無不合，公訴人上訴意旨指摘原判決不
    當，請求撤銷改判，尚無理由，上訴應予駁回。
據上論斷，應依刑事訴訟法第三百六十八條，判決如主文。
本案經檢察官張文政到庭執行職務。
中      華      民      國    九十二    年      三      月    三十一    日
                              臺灣高等法院刑事第十六庭
                                  審判長法  官  許  增  男
                                        法  官  陳  孟  瑩
                                        法  官  周  煙  平
右正本證明與原本無異。
檢察官如不服本判決應於收受送達後十日內向本院提出上訴書狀，其未敘述上訴之理
由者並得於提起上訴後十日內向本院補提理由書（均須按他造當事人之人數附繕本）
。
                                        書記官  蕭  麗  珍
中      華      民      國    九十二    年      四      月      一      日


司法院資訊處製作；財團法人民間司法改革基金會備份。
